最高法院刑事判決　　　　　　九十六年度台上字第二二一五號
上　訴　人　甲○○（原名林雍嵐）
選任辯護人　簡坤山律師
上　訴　人　乙　○
選任辯護人　李慧珠律師
上列上訴人等因貪污案件，不服台灣高等法院中華民國九十五年
十二月十九日第二審更審判決（九十五年度重上更(三)字第一九六
號，起訴案號：台灣基隆地方法院檢察署八十六年度偵字第五二
八三號），提起上訴，本院判決如下：
    主  文
上訴駁回。
    理  由
按刑事訴訟法第三百七十七條規定，上訴於第三審法院，非以判
決違背法令為理由，不得為之。是提起第三審上訴，應以原判決
違背法令為理由，係屬法定要件。如果上訴理由狀並未依據卷內
訴訟資料，具體指摘原判決不適用何種法則或如何適用不當，或
所指摘原判決違法情事，顯與法律規定得為第三審上訴理由之違
法情形，不相適合時，均應認其上訴為違背法律上之程式，予以
駁回。本件原判決認定上訴人甲○○（原名林雍嵐）原係台灣省
立（已改制為國立）基隆高級中學（下稱基隆中學）總務主任，
朱宏遠（已退休，通緝中）為校長，負責監督、承辦該校「後山
新增校地整地及週邊設施工程」（下稱「新增校地工程」）招標
、發包等事務，均為依據法令從事公務之人員。甲○○、朱宏遠
經辦上開工程，見有利可圖，共同基於收取回扣之犯意聯絡，於
民國八十四年五月間，由甲○○向上訴人乙○表示該工程預算約
新台幣（下同）九千萬元，如願支付總工程款百分之十五回扣之
廠商，校方必配合使其得標，並允諾給予乙○一筆介紹費。乙○
遂與甲○○、朱宏遠共同基於收取回扣之犯意聯絡，將此訊息告
知黃春生，黃春生再引介有意投標之陳朝坤（均已判決無罪確定
）。陳朝坤認回扣比例過高，經多次協調後，雙方同意降為總工
程款百分之十二點五，並於開標前先支付五百萬元為上限之回扣
，餘款則俟得標施工後給付。商議既定，甲○○依乙○、黃春生
之意見，在工程招標上加列投標廠商之資格限制，並縮短領表、
開標期限，以減少廠商投標意願，提高陳朝坤之得標機率。陳朝
坤即借用眾將營造有限公司（下稱眾將公司）牌照參與投標，並
尋得洛城營造有限公司、嘉佑營造有限公司配合參與投標，以免
流標。八十四年六月九日開標日前一或二日，陳朝坤依甲○○要
求，交付二百萬元回扣予黃春生，由黃春生、乙○在基隆市○○
路、愛三路口附近某賓館內，轉交甲○○收受。嗣因前審計部台
灣省審計處（下稱省審計處）以「新增校地工程」預估底價（工
程預算書）未經各級經辦人員核章，且彙計有誤等由，函請基隆
中學查明釐正後，再行開標，開標會議主席甲○○當場宣布暫停
開標，改定同月十三日上午十時開標。至同月十三日，省審計處
復以基隆中學係開標前一日始將預估底價及空白標單送至該處，
與規定不符，而其預估底價仍未經各級經辦人員核章，急電基隆
中學暫緩開標。甲○○當場向投標廠商宣布此一消息，投標廠商
聞訊嘩然。乙○即告知黃春生稱朱宏遠言明倘不再交付二百萬元
，可能不開標。黃春生恐事情生變，由黃春生、乙○向陳朝坤收
取二百萬元回扣，再前往基隆中學校長室，將二百萬元交予朱宏
遠。其間，甲○○與基隆中學行政暨稽核小組成員前後二次至校
長室與朱宏遠開會，決議有條件開標，由最低標廠商簽立切結書
，同意如上級機關不予核准，則契約視同無效等條件，在場之廠
商亦無異議，旋於同日下午開啟標封，由陳朝坤借牌之眾將公司
以九千二百四十八萬八千元得標。但省審計處仍以基隆中學補送
招標資料之時間過近，並有浮列數量、核算錯誤、單價分析表缺
件等情形，對於開標結果不予認定。陳朝坤得知後，透過黃春生
、乙○要求返還四百萬元。甲○○因其分得之二百萬元已花用，
經乙○介紹向林金鏞借得二百萬元（一百萬元現金與一百萬元支
票），與乙○於同年九月二十九日返還陳朝坤一百二十萬元。至
朱宏遠收受之二百萬元則未償還，經黃春生向甲○○施壓，甲○
○再簽發面額五十萬元之本票四張交由黃春生轉交陳朝坤，惟該
本票到期未獲兌現，共計二百八十萬元迄未返還等情。爰撤銷第
一審關於上訴人等部分之判決，改判仍論處甲○○共同依據法令
從事公務之人員，經辦公用工程，收取回扣；乙○與依據法令從
事公務之人員，共同經辦公用工程，收取回扣罪刑，已敘明其所
憑之證據及認定之理由，而以上訴人等否認犯罪所持之辯解均不
足採，詳加指駁。所為論敘，俱有卷存之證據資料可資覆按，從
形式上觀察，並無判決違背法令之情形存在。復查原判決援引本
院七十年台上字第一一八六號(二)判例，認共同收受之回扣，沒收
追繳均採共犯連帶說，不問朋分數額多寡，對於贓款之全部，均
負連帶返還責任；並以乙○辯稱貪污治罪條例第八條所稱犯罪「
所得」，僅指自己犯罪所得，不包括其他共犯所得，不無誤解，
已於理由內詳予說明（見原判決第二十九頁第十五行至第二十三
行，第三十六頁第二十九行至第三十七頁第七行）。原判決主文
諭知上訴人等「共同所得之新台幣二百八十萬元應予連帶追繳沒
收，如全部或一部無法追繳時，以其財產抵償之。」亦無違誤。
而朱宏遠並非本件判決之共同被告，主文內未同時諭知朱宏遠應
負連帶追繳沒收之責，尤不生違背法令之問題。上開工程開標後
，因省審計處不認可開標結果，陳朝坤透過黃春生、乙○要求返
還四百萬元回扣款。甲○○分得之二百萬元因已花用，乃經乙○
介紹，向林金鏞借貸二百萬元（一百萬元現金與一百萬元支票）
，於同年九月二十九日返還一百二十萬元予陳朝坤。朱宏遠未償
還之二百萬元，另由甲○○簽發面額五十萬元之本票四張交予黃
春生轉交陳朝坤，但該本票亦未兌現，故甲○○、朱宏遠收受之
回扣尚有二百八十萬元未還等情，原判決亦已認定明灼，論斷綦
詳（見原判決第十九頁第七行至第二十二頁第二十三行），並無
上訴人等上訴意旨所稱判決不載理由、所載理由矛盾及應調查之
證據而未予調查之違法情形。至原判決謂「（第一審判決）未於
事實欄載明被告已經將收受之二百萬元（應為一百二十萬元）返
還予陳朝坤……」（見原判決第三十五頁第二十五行至第二十七
行），旨在說明第一審判決違誤之處；又謂乙○與甲○○事後返
還「二百萬元」（見原判決第十三頁第十行），則屬文字誤植，
應予更正之問題，均無違法可言。原判決以八十一年七月十七日
修正公布貪污治罪條例第八條規定，犯同條例第四條至第六條之
罪在偵查中自白者，得減輕其刑，並非必減。甲○○雖在法務部
調查局台北縣調查站（下稱台北縣調查站）自白收受回扣二百萬
元，但迄無悛悔之意思，不宜減輕其刑，理由內亦予敘明（見原
判決第二十九頁第一行至第十五行、第三十五頁第十五行至第二
十一行），核屬事實審法院裁量職權之適法行使，不得任意指摘
為違法，而據為第三審上訴之合法理由。再，原判決依憑乙○在
台北縣調查站及偵查中之供述，證人黃春生、陳朝坤、張明春、
邱文奎等人所為之陳述，參酌切結書、收據及支票等件，認乙○
係受甲○○之邀，並允諾給予介紹費，由其負責介紹承包廠商，
引導黃春生、陳朝坤勘察現場，且代表甲○○等人與黃春生、陳
朝坤協調有關降低回扣比例等事宜，堪認乙○與甲○○、朱宏遠
具有共同收受回扣之犯意聯絡。雖上開工程開標後，因不符規定
而廢標，陳朝坤要求返還四百萬元，致乙○未能向朱宏遠或甲○
○取到介紹費，仍不影響前揭認定。陳朝坤得標後，乙○與黃春
生雖有意轉包該工程予張明春、邱文奎，以賺取價差，但此乃事
後起意之另一計畫，亦不足為有利於乙○之論據，已說明其斟酌
取捨之理由；關於乙○以甲○○向林金鏞借得之一百萬元支票償
還張春明之緣由，併加論列（見原判決第十頁第二十六行至第十
二頁第十六行、第十三頁第十六行至第十四頁第十九行）。依原
判決所為之論斷，乙○與甲○○、朱宏遠有共同收取回扣之犯意
聯絡，既足資認定，則乙○可取得介紹費之金額若干？陳朝坤已
付之四百萬元是否包含乙○應分得之介紹費？乙○係何時、何地
起意與黃春生合夥轉包上開工程等細節方面，均不影響事實之確
認及法律之適用，即無調查論敘之必要。乙○上訴意旨猶執陳詞
辯解，以其介紹費係來自陳朝坤，與甲○○、朱宏遠無關等語，
持己意再事爭辯，不符第三審上訴之法定要件。原審採為判決基
礎之證據資料，均有證據能力；甲○○在台北縣調查站所為之自
白係出於自由意思，並無疲勞詢問等違法取供情事，原判決已逐
一調查論敘（見原判決第六頁第二十二行至第八頁第二十四行）
。甲○○辯稱因急需用錢而向朱宏遠借款二百萬元，而非收受上
開工程之回扣等語，係卸責之詞，自無可取，亦予指駁（見原判
決第二十六頁第十九行至第二十七頁第二十八行）。另證人陳世
偉雖證稱甲○○於八十二年十月間向其借款二十五萬元，嗣經其
催討甚急，甲○○乃向朱宏遠借款返還等語（見原審上訴卷第一
宗第一二二頁至第一二三頁、更(一)卷第九十二頁至第九十三頁）
，不足為有利於甲○○之證明；判決內疏未說明何以不予採納，
理由雖嫌簡略，但於判決結果仍無影響，猶不得執為適法之第三
審上訴理由。上訴人等其餘上訴意旨指摘之各節，漫就原審採證
認事職權之適法行使，及判決內已明白論斷之事項，或不影響論
罪科刑之枝節問題，憑己見砌詞指摘，並為單純事實上之爭執，
均與法律規定得為第三審上訴理由之違法情形，不相適合，其上
訴為違背法律上之程式，應予駁回。
據上論結，應依刑事訴訟法第三百九十五條前段，判決如主文。
中　　華　　民　　國　九十六　年　　四　　月　二十六　日
                      最高法院刑事第二庭
                          審判長法官  紀　俊　乾
                                法官  黃　正　興
                                法官  陳　東　誥
                                法官  石　木　欽
                                法官  李　伯　道
      本件正本證明與原本無異
                                      書  記  官
中　　華　　民　　國　九十六　年　　四　　月  二十七  日
                                                      Ｑ
